臺灣士林地方法院民事判決
110年度訴字第793號
原      告  朱怡鳳  
訴訟代理人  賴芳玉律師
            施雅馨律師
被      告  楊景森  
訴訟代理人  宋重和律師
            鄭俊彥律師
上列當事人間請求遷讓房屋等事件，本院於民國111年5月4日言
詞辯論終結，判決如下：
    主  文
一、被告應將門牌號碼臺北市○○區○○路00號6樓房屋騰空遷讓返
    還予原告。
二、被告應給付原告新臺幣406,000元。
三、被告應自民國110年3月1日起至騰空遷讓返還第一項房屋予
    原告之日止，按月給付原告新臺幣29,000元。
四、原告其餘之訴駁回。
五、訴訟費用（減縮部分除外）由原告負擔1/2，餘由被告負擔
    。    
    事實及理由
壹、程序部分：
　　按訴狀送達後，原告不得將原訴變更或追加他訴，但被告同
    意者，不在此限，民事訴訟法第255條第1項第1款定有明文
    。原告起訴聲明第二項原為：被告應給付原告相當租金之不
    當得利新臺幣（下同）81萬元；聲明第三項原為：被告應自
    民國110年3月1日起至遷讓返還門牌號碼臺北市○○區○○路00
    號6樓房屋（下稱37號房屋）之日止，按月給付原告3萬元。
    嗣於111年5月4日本院言詞辯論期日減縮第二項聲明請求金
    額為783,000元，及第三項聲明請求金額為按月給付29,000
    元，為被告所同意（本院卷二第204頁），應予准許。
貳、實體部分：
一、原告主張：
(一)兩造於90年7月14日結婚，育有二名子女，原同住於原告所
    有之37號房屋（99年10月1日，以買賣為原因，登記於原告
    名下），嗣原告於107年6月間另購買門牌號碼臺北市○○區○○
    路00○0號11樓房屋（下稱28之7號房屋），原告與二名子女
    於同年12月間遷入，兩造並於同年12月28日協議分居而簽署
    協議書（下稱系爭協議書），約定兩造變更為分別財產制，
    且被告須於5年內清償柏一威郡行銷有限公司（下稱柏一公
    司，被告為負責人）為借款人而以37號房屋抵押之貸款，及
    須於半年內清償向原告借貸之70萬元後，兩造始履行同居義
    務。
(二)被告明知原告預計出售37號房屋以支付購買28之7號房屋價
    款，卻無權占用37號房屋未支付租金，被告更將柏一公司設
    址於37號房屋並為營業行為，致原告需繳交較高稅率之稅賦
    ，原告屢次要求被告搬遷，被告雖曾提議由其自行出資購買
    37號房屋，惟被告迄今仍未支付購買37號房屋款項，亦未搬
    離。兩造於簽訂系爭協議書後迄今並無共同生活及繼續經營
    婚姻生活情事，被告自無基於同居義務而居住於37號房屋之
    理，原告就37號房屋所有權之行使亦不因配偶間權利義務關
    係受有影響。被告於原告107年6月購買28之7號房屋時即知
    悉須自37號房屋遷出，又於107年12月28日簽署系爭協議書
    ，卻繼續無權占用37號房屋，應自107年12月1日起對原告負
    相當於租金之不當得利返還責任，以每月29,000元計算，被
    告應給付107年12月1日至110年2月28日期間之不當得利共計
    783,000元，及自110年3月1日起至返還37號房屋之日止，每
    月29,000元之不當得利。
(三)爰依民法第179條、第767條規定，請求並聲明：(一)被告應
    將37號房屋騰空遷讓返還原告；(二)被告應給付原告相當租
    金之不當得利783,000元；(三)被告應自110年3月1日起至遷
    讓返還37號房屋之日止，按月給付原告29,000元。
二、被告則以：被告基於與原告間婚姻關係及對原告之剩餘財產
    分配請求權而有權居住於37號房屋，且依民法第1017條第1
    項後段規定，37號房屋應為兩造共有，原告非唯一所有權人
    。另夫妻間依民法第1116之1條規定互負扶養義務，被告應
    得居住於37號房屋，不因夫妻財產制之不同有別。又原告為
    柏一公司股東，被告將公司址登記於37號房屋係經原告同意
    ，原告亦因此取得租金收入，且37號房屋相關稅賦實則皆由
    被告繳納。而原告簽署系爭協議書時僅表示暫時分居，並承
    諾被告於5年內清償債務後即繼續履行同居義務，被告至今
    仍持續依系爭協議書約定償還債務，足認原告已同意被告繼
    續無償居住於37號房屋。又基於民法第1001條前段規定之夫
    妻同居義務內涵，於夫妻一方有使用房屋必要時，享有房屋
    專用權一方有出借義務，他方則有使用權利，是兩造間就37
    號房屋應成立使用借貸關係。且被告居住於37號房屋係原告
    基於履行夫妻婚姻道德上所生義務，不得向被告請求不當得
    利。況原告提起本件訴訟係以損害被告剩餘財產分配請求權
    為目的，且家庭開銷相關費用係由被告支付，原告不應再向
    其請求返還不當得利等語，資為抗辯。答辯聲明：原告之訴
    駁回。
三、下列事項，有卷內事證可稽，或為兩造所不爭執，如以下所
    引卷頁所示，堪以認定：
(一)上揭貳、一、(一)原告主張事項（本院卷一第14至33、146
    頁、卷二第142、143頁）。
(二)原告購買28之7號房屋後將其與兩造子女之戶籍自37號房屋
    遷入，被告戶籍則設於門牌號碼臺北市○○區○○路00號7樓房
    屋（本院卷一第116、146頁）。
(三)兩造未約定同居處所，也未依民法第1002條第1項規定聲請
    法院裁定夫妻之住所（本院卷一第474頁）。
(四)系爭協議書目前仍然有效，其中70萬借款部分，被告已經清
    償，惟係逾所定半年期限後始清償完畢，至於37號房屋貸款
    部分，被告尚未清償完畢，是兩造履行同居義務之條件尚未
    完成，仍在協議分居狀態中(本院卷二第206、208頁)。
(五)如成立不當得利，兩造同意37號房屋每月相當於租金之不當
    得利以29,000元計算（本院卷二第186、204頁）。
四、本院判斷：
(一)按民法第767條第1 項規定：「所有人對於無權占有或侵奪
    其所有物者，得請求返還之。對於妨害其所有權者，得請求
    除去之。有妨害其所有權之虞者，得請求防止之。」。以無
    權占有為原因，請求返還土地者，占有人以非無權占有為抗
    辯者，土地所有權人對其土地被無權占有之事實無舉證責任
    ，占有人應就其取得占有係有正當權源之事實證明之（最高
    法院85年度台上字第1120號判決參照）。復按，無法律上之
    原因而受利益，致他人受損害者，應返還其利益，為民法第
    179條前段所明定。無權占有他人不動產，可能獲得相當於
    租金之利益，復為社會通常之觀念，得以之作為計算不當得
    利數額（同院61年度台上字第1695號判決參照）。
(二)查37號房屋乃登記在原告名下，依民法第759條之1第1項規
    定，推定適法為原告所有，被告未舉證該登記為不法或不實
    ，辯稱該房屋核屬民法第1017條第1項後段所定不能證明為
    夫或妻所有之財產而推定為兩造共有，並不可採。又夫妻間
    雖依民法第1116之1條規定互負扶養義務，惟依同法第1117
    條規定，受扶養權利者，須以不能維持生活而無謀生能力者
    為限，被告並未舉證其符合上開受扶養之要件，無由以其有
    受原告扶養之權利作為占有37號房屋之正當權源。且系爭協
    議書既仍有效，兩造乃處於協議分居之期間，兩造亦未約定
    以37號房屋為同居義務履行地，被告即無由主張原告應與被
    告同居於37號房屋故而其亦有居住於該屋之正當權源而無庸
    遷離。被告雖辯稱原告同意被告在依系爭協議書5年內清償
    債務前得繼續無償居住於37號房屋，並以系爭協議書為證（
    本院卷二第206頁），惟查系爭協議書之內容（本院卷一第2
    02頁），並未明文原告有此同意，原告既為否認，被告又未
    提出其他證據以實其說，難以採信。兩造雖為夫妻，惟不因
    此當然阻卻原告對被告行使民法第767條所有人之權利，至
    於兩造間目前雖有剩餘財產分配暨離婚訴訟進行中（本院卷
    二第208頁），亦非屬本件之先決問題。據上，被告既未能
    舉證其現在（何時開始無權占有，詳後述）占有37號房屋之
    正當權源，原告依民法第767條規定，請求被告將37號房屋
    騰空遷讓返還原告，即有理由。
(三)原告主張被告自107年12月1日起即應負擔無權占有37號房屋
    之不當得利返還責任，惟兩造原共同居住於37號房屋，係於
    107年12月28日始簽署系爭協議書，在此之前，兩造並無分
    居協議。再者，亦未見原告提出兩造有約定被告應於107年1
    1月30日前遷離之證據，包含系爭協議書也未就此有任何明
    文約定。衡諸常情，夫妻間基於彼此相互扶持及分擔生活暨
    子女費用之難以截然區隔之親密關係，一方若未明白向他方
    表示應何時遷離其所有之雙方原同居房屋，也未見雙方有約
    定租賃之法律關係，當可認有默示他方無償使用之意思。不
    過，此無償之使用借貸法律關係，仍得依法終止。根據原告
    所提兩造對話紀錄（本院卷二第28至40頁），原告在兩造簽
    署系爭協議書後，於108年4月起，陸續要求被告遷離37號房
    屋，最後表示「我房子必須處理，今年年底拿1千萬跟我買
    ，不然就請你搬出去」，被告亦回覆「理解」（本院卷二第
    38頁），堪認兩造已合意使用借貸法律關係於108年12月31
    日終止。是被告自109年1月1日起仍未遷離方屬無權占有，
    除負有前述遷讓返還之義務外，亦自109年1月1日起才負不
    當得利返還責任。原告主張被告自107年12月1日起即應負不
    當得利返還責任，並不可採。又兩造已同意每月不當得利以
    29,000元計算，則109年1月1日至110年2月28日，合計14個
    月，被告不當得利金額為406,000元。是原告依民法第179條
    規定，於請求被告給付406,000元，及自110年3月1日起至遷
    讓返還37號房屋之日止，按月給付29,000元不當得利部分，
    為有理由，逾此部分之請求，則不應准許。
五、從而，原告依民法第179條、第767條第1項前段規定，請求
    被告遷讓返還37號房屋及給付406,000元，並自110年3月1日
    起至遷讓返還37號房屋之日止，按月給付29,000元，為有理
    由，應予准許；逾此部分之請求，則屬無據，應予駁回。
六、結論：本件原告之訴為一部有理由、一部無理由，依民事訴
    訟法第79條規定，判決如主文。　　
中　　華　　民　　國　　111 　年　　6 　　月　　10　　日
                  民事第四庭  法  官  劉家昆
以上正本係照原本作成。
如對本判決上訴須於判決送達後20日內向本院提出上訴狀。如委
任律師提起上訴者，應一併繳納上訴審裁判費。
中　　華　　民　　國　　111 　年　　6 　　月　　10 　 日
                              書記官  黎隆勝